---
title: "PEMODELAN DRIFT DAN INTERSEP ARIMA PADA DATA SUHU UDARA DI KEDIRI"
output:
  html_document:
    theme: yeti
    toc: true
    toc_float: true
  word_document: default
  pdf_document: default
editor_options: 
  markdown: 
    wrap: 72
---

#library

```{r}
library("forecast")
library("graphics")
library("TTR")
library("TSA")
library(dplyr)
library(forecast)
library(lmtest) 
library(orcutt) 
library(HoRM) 
library(corrplot)
library(dLagM)
library(dynlm)
library(MLmetrics)
library(ggplot2)
library(tsibble)
library(tseries)
library(MASS)
library(aTSA)
```

# Input data

```{r}
library(rio)
datakukd <- import("https://raw.githubusercontent.com/febridwi22/MPDW/main/Data/mpdw111.csv")
datakukd
```

## Ubah data menjadi time series
```{r}
datakukd.ts <- ts(datakukd$suhu)
```

## Membagi data menjadi data latih (80%) dan data uji (20%) dan jadikan time series
```{r}
dtkukd.latih <- datakukd[1:106,2]
dtkukd.uji <- datakukd[107:132,2]
dtkukd.latih.ts <- ts(dtkukd.latih, frequency = 12)
dtkukd.uji.ts <- ts(dtkukd.uji, frequency = 12)
```

# Eksplorasi data
```{r}
# data full
ts.plot(datakukd.ts, col="blue",main="Plot semua data", type="o",xlab="Time",ylab="Data")
points(datakukd.ts)

# data latih
ts.plot(dtkukd.latih.ts, col="red",main="Plot data latih", type="o",xlab="Time",ylab="Data")
points(dtkukd.latih.ts)

# data uji
ts.plot(dtkukd.uji.ts, col="purple",main="Plot data uji", type="o",xlab="Time",ylab="Data")
points(dtkukd.uji.ts)
```

# CEK Stasioner
## Plot acf
```{r}
acf(dtkukd.latih.ts, main="ACF", lag.max=20)
```
Berdasarkan plot ACF, terlihat bahwa plot ACF pada data tersebut cenderung *cut off* dan membentuk gelombang sinus menandakan bahwa data tersebut stasioner dalam rataan

## Uji ADF

```{r}
tseries::adf.test(dtkukd.latih.ts)
```

$H_0$ : Data tidak stasioner dalam rataan

$H_1$ : Data stasioner dalam rataan

Berdasarkan uji ADF tersebut, didapat *p-value* sebesar 0.01 yang lebih kecil dari taraf nyata 5% sehingga tolak $H_0$ dan menandakan bahwa data stasioner dalam rataan. Hal ini sesuai dengan hasil eksplorasi menggunakan plot time series dan plot ACF.

## Plot Box-Cox

```{r}
index <- seq(1:106)
bc = boxcox(dtkukd.latih.ts~index, lambda = seq(-17,4,by=0.01))
#Nilai Rounded Lambda
lambda <- bc$x[which.max(bc$y)]
lambda
#SK
bc$x[bc$y > max(bc$y) - 1/2 * qchisq(.95,1)]
```
# Identifikasi model
## Plot ACF dan PACF
```{r}
par(mfrow = c(1,2))
acf(dtkukd.latih.ts, main="ACF", lag.max=30) 
pacf(dtkukd.latih.ts, main="PACF", lag.max=30) 
```

Berdasarkan plot tersebut, terlihat bahwa plot ACF cenderung cuts off pada lag ke 1, sehingga jika plot PACF dianggap tails of, maka model tentatifnya adalah ARIMA(0,0,1).

Berdasarkan plot tersebut, terlihat bahwa plot PACF cenderung cuts off pada lag ke 1, sehingga jika plot ACF dianggap tails of, maka model tentatifnya adalah ARIMA(1,0,0).

## Plot EACF

```{r}
eacf(dtkukd.latih.ts)
```

identifikasi model menggunakan plot EACF dilakukan dengan melihat ujung segitiga pada pola segitiga nol. Dalam hal ini model tentatif yang terbentuk adalah ARIMA (2,0,0), dan ARIMA (1,0,1) 

sehingga model tentafifnya ialah ARIMA(0,0,1), ARIMA(1,0,0), ARIMA(2,0,0), dan ARIMA (1,0,1) 

# Pendugaan Parameter
## Model dengan drift tanpa intersep 
### ARIMA (0,0,1)

```{r}
model1 <- Arima(dtkukd.latih.ts, order = c(0,0,1),method="ML")
summary(model1) 
lmtest::coeftest(model1) 
```

### ARIMA (1,0,0)

```{r}
model2=Arima(dtkukd.latih.ts, order=c(1,0,0),method="ML")
summary(model2) #AIC=301.33
lmtest::coeftest(model2)
```
### ARIMA (2,0,0)

```{r}
model3=Arima(dtkukd.latih.ts, order=c(2,0,0),method="ML")
summary(model3) 
lmtest::coeftest(model3) 
```

### ARIMA (1,0,1)

```{r}
model4=Arima(dtkukd.latih.ts, order=c(1,0,1),method="ML")
summary(model4) #AIC=274.19
lmtest::coeftest(model4) 
```

Penduga terbaik ialah aic terkecil dan parameter signifikan yang terdapat di ARIMA(2,0,0)

## Model dengan intersep tanpa drift
### ARIMA (0,0,1)
```{r}
model5 <- arima(dtkukd.latih.ts, order = c(0,0,1), include.mean = TRUE)
coeftest(model5)
model5
```
### ARIMA (1,0,0)
```{r}
model6 <- arima(dtkukd.latih.ts, order = c(1,0,0), include.mean = TRUE)
coeftest(model6)
model6
```
### ARIMA (2,0,0)
```{r}
model7 <- arima(dtkukd.latih.ts, order = c(2,0,0), include.mean = TRUE)
coeftest(model7)
model7
```
### ARIMA (1,0,1)
```{r}
model8 <- arima(dtkukd.latih.ts, order = c(1,0,1), include.mean = TRUE)
coeftest(model8)
model8
```

## Model tanpa intersep dan tanpa drift
### ARIMA (0,0,1)
```{r}
model9 <- arima(dtkukd.latih.ts, order = c(0,0,1),method="ML")
coeftest(model9)
model9
```
### ARIMA (1,0,0)
```{r}
model10 <- arima(dtkukd.latih.ts, order = c(1,0,0),method="ML")
coeftest(model10)
model10
```
### ARIMA (2,0,0)
```{r}
model11 <- arima(dtkukd.latih.ts, order = c(2,0,0),method="ML")
coeftest(model11)
model11
```
### ARIMA (1,0,1)
```{r}
model12 <- arima(dtkukd.latih.ts, order = c(1,0,1),method="ML")
coeftest(model12)
model12
```
Oleh karena itu, dipilih model 7 atau model 11 karena memiliki AIC terkecil serta semua parameter signifikan

# Analisis sisaan
## Eksplorasi 

```{r}
#Eksplorasi 
sisaan.da <- model7$residuals 
par(mfrow=c(2,2)) 
qqnorm(sisaan.da) 
qqline(sisaan.da, col = "brown", lwd = 2) 
plot(c(1:length(sisaan.da)),sisaan.da) 
acf(sisaan.da) 
pacf(sisaan.da) 
par(mfrow = c(1,1))
```
## Uji Formal
### 1) Sisaan Menyebar Normal

```{r}
ks.test(sisaan.da,"pnorm")
```

$H_0$ : Sisaan menyebar normal

$H_1$ : Sisaan tidak menyebar normal

Berdasarkan uji KS tersebut, didapat *p-value* sebesar 0.1035 yang lebih besar dari taraf nyata 5% sehingga tak tolak $H_0$ dan menandakan bahwa sisaan menyebar normal. Hal ini sesuai dengan hasil eksplorasi menggunakan plot kuantil-kuantil normal.

### 2) Sisaan saling bebas/tidak ada autokorelasi
```{r}
Box.test(sisaan.da, type = "Ljung")  
```

$H_0$ : Sisaan saling bebas

$H_1$ : Sisaan tidak tidak saling bebas

Berdasarkan uji Ljung-Box tersebut, didapat *p-value* sebesar 0.7049 yang lebih besar dari taraf nyata 5% sehingga tak tolak $H_0$ dan menandakan bahwa sisaan saling bebas. Artinya tidak ada autokorelasi

### 3) Sisaan homogen
```{r}
Box.test((sisaan.da)^2, type = "Ljung") 
```

$H_0$ : Ragam sisaan homogen

$H_1$ : Ragam sisaan tidak homogen

Berdasarkan uji Ljung-Box tersebut. didapat *p-value* sebesar 0.3474 yang lebih besar dari taraf nyata 5% sehingga tak tolak $H_0$ dan menandakan bahwa ragam sisaan homogen

### 4) Nilai tengah sisaan sama dengan nol 
```{r}
t.test(sisaan.da, mu = 0, conf.level = 0.95)  #tak tolak h0 > nilai tengah sisaan sama dengan 0
```

$H_0$ : nilai tengah sisaan sama dengan 0

$H_1$ : nilai tengah sisaan tidak sama dengan 0

Berdasarkan uji-ttersebut, didapat *p-value* sebesar 0.9789 yang lebih besar dari taraf nyata 5% sehingga tak tolak $H_0$ dan menandakan bahwa nilai tengah sisaan sama dengan 0

# Overfitting

## ARIMA(2,0,1)

```{r}
model13=arima(dtkukd.latih.ts, order=c(2,0,1),method="ML")
coeftest(model13)
model13
```
## ARIMA(3,0,0)

```{r}
model14=arima(dtkukd.latih.ts, order=c(3,0,0),method="ML")
coeftest(model14)
model14
```
berdasarkan hasil overfitting yg terbaik tetap model ARIMA(2,0,0) dengan intersep dan tanpa drift

# Peramalan

```{r}
ramalan <- predict(model7, n.ahead = 26) 
ramalan
data.ramalan <- ramalan$mean
plot(ramalan$pred)
```

# AKURASI

```{r}
perbandingan <- matrix(data=c(dtkukd.uji.ts, data.ramalan),
                     nrow = length(dtkukd.uji.ts), ncol = 2)
colnames(perbandingan) <- c("Aktual","Hasil Forecast")
perbandingan
accuracy_metrics <- accuracy(ramalan$pred, dtkukd.uji)
accuracy_metrics
```
# MODEL SARIMA
# Identifikasi kestasioneran data 
```{r}
acf0<-acf(dtkukd.latih.ts,main="ACF",lag.max=48,xaxt="n")
     axis(1, at=0:48/12, labels=0:48)
```

```{r}
acf0$lag=acf0$lag*12
     acf0.1 <- as.data.frame(cbind(acf0$acf,acf0$lag))
     acf0.2 <- acf0.1[which(acf0.1$V2%%12==0),]
     barplot(height = acf0.2$V1, names.arg=acf0.2$V2, ylab="ACF", xlab="Lag")
```
Plot ACF menunjukkan data Suhu Udara di Kediri stasioner baik di series non musiman maupun musiman

# Diferencing pertama pada series non musiman data
```{r}
diff1=diff(dtkukd.latih.ts)
     plot(diff1, main = "Time series plot of Suhu Udara di Kediri d=1")
```
```{r}
acf1 <- acf(diff1,lag.max=48,xaxt="n", main="ACF d1")
     axis(1, at=0:48/12, labels=0:48)
```
```{r}
acf1$lag <- acf1$lag * 12
     acf1.1 <- as.data.frame(cbind(acf1$acf,acf1$lag))
     acf1.2 <- acf1.1[which(acf1.1$V2%%12==0),]
     barplot(height=acf1.2$V1,names.arg=acf1.2$V2,ylab="ACF",xlab="lag")
```
Plot ACF data non seasonal differencing d = 1, mengkonfirmasi kestasioneran komponen non musiman (namun perhatikan lag 12,24, dst), pada series musiman belum stasioner

# Diferencing pertama pada series musiman
```{r}
diff12 <- diff(dtkukd.latih.ts,12)
     plot(diff12, main = "Time series plot of Suhu Udara D=12")
     axis(1, at=0:48/12, labels=0:48)
```

```{r}
acf2<- acf(diff12,lag.max=48,xaxt="n", main="ACF d1D1")
```
```{r}
acf2$lag <- acf2$lag * 12
     acf2.1 <- as.data.frame(cbind(acf2$acf,acf2$lag))
     acf2.2 <- acf2.1[which(acf2.1$V2%%12==0),]
     barplot(height=acf2.2$V1,names.arg=acf2.2$V2,ylab="ACF", xlab="Lag")
```
Nonseasonal differencing D = 12 berhasil mengatasi ketidakstasioneran dalam rataan untuk komponen seasonalnya (namun tidak untuk komponen non musimannya).

# Diferencing pertama pada data yang telah dilakukan pembedaan pada series musimannya
```{r}
diff12.1 <- diff(diff12,1)
     plot(diff12.1, main = "Time series plot of Suhu Udara di Kediri d=1, D=12")
```
# Identifikasi Model
```{r}
acf(diff12.1,48)
```
```{r}
pacf(diff12.1,48)
```
Kedua komponen telah stasioner. Identifikasi komponen musiman adalah ARIMA(0,1,3)12.Identifikasi komponen non musiman adalah ARIMA(0,1,1)
,sehingga model tentatif adalah ARIMA(0,1,1)×(0,1,3)12
.
```{r}
eacf(diff12.1)
```
```{r}
auto.arima(dtkukd.latih.ts)
```

# Pendugaan Parameter Model
# ARIMA(0,1,1)x(0,1,3)12
```{r}
model1 <- Arima(dtkukd.latih.ts,order=c(0,1,1),seasonal=c(0,1,1))
summary(model1)
```
# ARIMA(1,0,0)x(2,1,0)12
```{r}
model2<-Arima(dtkukd.latih.ts,order=c(1,0,0),seasonal=c(2,1,0))
summary(model2)
```
# ARIMA(1,1,1)x(2,1,0)12
```{r}
model3<-Arima(dtkukd.latih.ts,order=c(1,1,1),seasonal=c(2,1,0))
summary(model3)
```
# Pengujian Parameter Model
```{r}
printstatarima <- function (x, digits = 4,se=TRUE){
       if (length(x$coef) > 0) {
         cat("\nCoefficients:\n")
         coef <- round(x$coef, digits = digits)
         if (se && nrow(x$var.coef)) {
           ses <- rep(0, length(coef))
           ses[x$mask] <- round(sqrt(diag(x$var.coef)), digits = digits)
           coef <- matrix(coef, 1, dimnames = list(NULL, names(coef)))
           coef <- rbind(coef, s.e. = ses)
           statt <- coef[1,]/ses
           pval  <- 2*pt(abs(statt), df=length(x$residuals)-1, lower.tail = FALSE)
           coef <- rbind(coef, t=round(statt,digits=digits),sign.=round(pval,digits=digits))
           coef <- t(coef)
         }
         print.default(coef, print.gap = 2)
       }
     }
```

```{r}
printstatarima(model1)
```
```{r}
printstatarima(model2)
```
```{r}
printstatarima(model3)
```
Model terbaik adalah model 2 karena semua dugaan parameternya berpengaruh nyata. Jika ada beberapa model yang semua dugaan parameternya nyata maka yang dipilih adalah yang nilai keakuratannya paling tinggi

# Diagnostik Model
```{r}
tsdisplay(residuals(model2), lag.max=45, main='(1,0,0)x(2,1,0)12 Model Residuals')
```
```{r}
library(portes)
ljbtest <- LjungBox(residuals(model2),lags=seq(5,30,5))
ljbtest
```
Tidak terdapat autokorelasi pada sisaan
```{r}
library(tseries)
jarque.bera.test(residuals(model2))
```
Sisaan tidak menyebar normal

# Peramalan dengan model terbaik
## Peramalan
```{r}
ramalan <- predict(model2, n.ahead = 26) 
data.ramalan <- ramalan$mean
plot(ramalan$pred)
```
## Akurasi
```{r}
perbandingan <- matrix(data=c(dtkukd.uji.ts, data.ramalan),
                     nrow = length(dtkukd.uji.ts), ncol = 2)
colnames(perbandingan) <- c("Aktual","Hasil Forecast")
perbandingan
accuracy_metrics <- accuracy(ramalan$pred, dtkukd.uji)
accuracy_metrics
```