---
title: "Pertemuan 1 - Pemulusan"
author: Diva Nisfu Mustika G1401211002
output:
  html_document: default
  pdf_document: default
  word_document: default
---

## Impor Data
Data yang digunakan adalah data IDX COMPOSITE (JKSE) dari April 2020 - Desember 2022 yang bersumber dari yahoo finance. 
```{r}
#install.packages("rio") #install jika belum ada
library(tseries)
library(forecast)
library(TTR)
library(TSA)
library(imputeTS)
library(ggplot2)
library(lmtest)
library(zoo)
library(rio)
data1 <- import("https://raw.githubusercontent.com/divanm/mpdw/main/Data/DATA%20IDX%20COMPOSITE%20JKSE.csv")
data1
```
Mengecek ringkasan dan tipe data 
```{r}
str(data1)
summary(data1)
```
Mengubah tipe data Close menjadi numeric dan tipe data Date menjadi Date
```{r}
data1$Date <- as.Date(data1$Date)
data1$Close <- as.numeric(data1$Close)
```
Mengecek keberadaan missing value
```{r}
# Cek apakah ada missing value:
data1[which(is.na(data1$Close)),]
```
Dari output di atas, dapat terlihat bahwa terdapat missing value pada baris ke-87 atau pada tanggal 2 mei 2022. Hal ini melanggar salah satu syarat data time series, yaitu rentang waktu yang tidak sama. Oleh karena itu, akan dilakukan penanganan missing value
## Menduga missing value

```{r}
data <- na_interpolation(data1, option = "spline")
data
data[109,]
```

```{r}
# Cek berdasarkan plot
ggplot(data, aes(x=Date, y=Close), x_axis_labels=daily$Date)+
  labs(title = "Distribution of Missing Values",
       y="Nilai IHSG",
       subtitle = "Time Series with missing regions") +
  geom_line() + geom_point() + theme_minimal() + 
  theme(legend.position="none", plot.title = element_text(hjust = 0.5),
        plot.subtitle = element_text(hjust = 0.5))

# Cek berdasarkan tabel
data[which(is.na(data$Close)),]
```
Setelah dilakukan penanganan, dapat terlihat bahwa nilai data Close pada tanggal 2 mei 2022 telah terisi dengan nilai 6840.217

## Eksplorasi Data
Eksplorasi data diperlukan untuk melihat pola dari data time series. Selain itu, eksplorasi juga berguna dalam pembagian data training dan data testing. Data testing yang baik adalah data testing yang memiliki pola seperti data trainingnya. Maka dari itu, diperlukan eksplorasi data untuk menentukan proporsi terbaik data training vs data testing.

Mengubah data agar terbaca sebagai data deret waktu dengan fungsi `ts()` .
```{r}
data1.ts <- ts(data$Close)
data1.ts
```

Mengambil kolom data yang diambil yaitu Date dan Close
```{r}
data <- data[c("Date","Close")]
View(data)
```

Membuat plot data deret waktu
```{r}
ts.plot(data1.ts, xlab="Time Period ", ylab="Close", 
        main = "Time Series Plot")
points(data1.ts)
```
### Double Moving Average (DMA) dan Double Exponential Smoothing (DES)

### Pembagian Data

Pembagian data latih dan data uji dilakukan dengan perbandingan 80% data latih dan 20% data uji.

```{r}
#membagi data latih dan data uji
training_ma <- data[1:115,]
testing_ma <- data[116:143,]
train_ma.ts <- ts(training_ma$Close)
test_ma.ts <- ts(testing_ma$Close)
```

## Eksplorasi Data
Eksplorasi data dilakukan pada keseluruhan data, data latih serta data uji menggunakan plot data deret waktu.

```{r}
#eksplorasi keseluruhan data
plot(data1.ts, col="red",main="Plot semua data")
points(data1.ts)

#eksplorasi data latih
plot(train_ma.ts, col="blue",main="Plot data latih")
points(train_ma.ts)

#eksplorasi data uji
plot(test_ma.ts, col="blue",main="Plot data uji")
points(test_ma.ts)
```

Eksplorasi data juga dapat dilakukan menggunakan package `ggplot2` dengan terlebih dahulu memanggil library *package* `ggplot2`.

```{r}
#Eksplorasi dengan GGPLOT
library(ggplot2)
ggplot() + 
  geom_line(data = training_ma, aes(x = Date, y = Close, col = "Data Latih")) +
  geom_line(data = testing_ma, aes(x = Date, y = Close, col = "Data Uji")) +
  labs(x = "Periode Waktu", y = "Close", color = "Legend") +
  scale_colour_manual(name="Keterangan:", breaks = c("Data Latih", "Data Uji"),
                      values = c("blue", "red")) + 
  theme_bw() + theme(legend.position = "bottom",
                     plot.caption = element_text(hjust=0.5, size=12))
```

### Double Moving Average (DMA)

Pemulusan menggunakan metode SMA dilakukan dengan fungsi `SMA()`. Dalam hal ini akan dilakukan pemulusan dengan parameter `m=4`.

```{r}
data.sma<-SMA(train_ma.ts, n=4)
data.sma
```

Data pemulusan pada periode ke-t selanjutnya digunakan sebagai nilai peramalan pada periode ke t+1 sehingga hasil peramalan 1 periode kedepan adalah sebagai berikut.

```{r}
data.ramal<-c(NA,data.sma)
data.ramal #forecast 1 periode ke depan
```

Selanjutnya akan dilakukan peramalan sejumlah data uji yaitu 28 periode. Pada metode SMA, hasil peramalan 28 periode ke depan akan bernilai sama dengan hasil peramalan 1 periode kedepan. Dalam hal ini akan dilakukan pengguabungan data aktual train, data hasil pemulusan dan data hasil ramalan  28 periode kedepan.

```{r}
data.gab<-cbind(aktual=c(train_ma.ts,rep(NA,28)),pemulusan=c(data.sma,rep(NA,28)),ramalan=c(data.ramal,rep(data.ramal[length(data.ramal)],27)))
data.gab #forecast 28 periode ke depan
```

Metode pemulusan Double Moving Average (DMA) pada dasarnya mirip dengan SMA. Namun demikian, metode ini lebih cocok digunakan untuk pola data trend. Proses pemulusan dengan rata rata dalam metode ini dilakukan sebanyak 2 kali.

```{r}
dma <- SMA(data.sma, n = 4)
At <- 2*data.sma - dma
Bt <- 2/(4-1)*(data.sma - dma)
data.dma<- At+Bt
data.ramal2<- c(NA, data.dma)

t = 1:28
f = c()

for (i in t) {
  f[i] = At[length(At)] + Bt[length(Bt)]*(i)
}

data.gab2 <- cbind(aktual = c(train_ma.ts,rep(NA,28)), pemulusan1 = c(data.sma,rep(NA,28)),pemulusan2 = c(data.dma, rep(NA,28)),At = c(At, rep(NA,28)), Bt = c(Bt,rep(NA,28)),ramalan = c(data.ramal2, f[-1]))
data.gab2

```

Hasil pemulusan menggunakan metode DMA divisualisasikan sebagai berikut

```{r}
ts.plot(data1.ts, xlab="Time Period ", ylab="Close", main= "DMA N=4 Data Close")
points(data1.ts)
lines(data.gab2[,3],col="green",lwd=2)
lines(data.gab2[,6],col="red",lwd=2)
legend("topleft",c("data aktual","data pemulusan","data peramalan"), lty=8, col=c("black","green","red"), cex=0.8)

```

Selanjutnya perhitungan akurasi dilakukan baik pada data latih maupun data uji. Perhitungan akurasi dilakukan dengan ukuran akurasi SSE, MSE dan MAPE.

```{r}
#Menghitung nilai keakuratan data latih
error_train.dma = train_ma.ts-data.ramal2[1:length(train_ma.ts)]
SSE_train.dma = sum(error_train.dma[8:length(train_ma.ts)]^2)
MSE_train.dma = mean(error_train.dma[8:length(train_ma.ts)]^2)
MAPE_train.dma = mean(abs((error_train.dma[8:length(train_ma.ts)]/train_ma.ts[8:length(train_ma.ts)])*100))

akurasi_train.dma <- matrix(c(SSE_train.dma, MSE_train.dma, MAPE_train.dma))
row.names(akurasi_train.dma)<- c("SSE", "MSE", "MAPE")
colnames(akurasi_train.dma) <- c("Akurasi m = 4")
akurasi_train.dma
```

Perhitungan akurasi pada data latih menggunakan nilai MAPE menghasilkan nilai MAPE yang kurang dari 10% sehingga dikategorikan sangat baik. Selanjutnya, perhitungan nilai akurasi dilakukan pada data uji.

```{r}
#Menghitung nilai keakuratan data uji
error_test.dma = test_ma.ts-data.gab2[116:143,6]
SSE_test.dma = sum(error_test.dma^2)
MSE_test.dma = mean(error_test.dma^2)
MAPE_test.dma = mean(abs((error_test.dma/test_ma.ts*100)))

akurasi_test.dma <- matrix(c(SSE_test.dma, MSE_test.dma, MAPE_test.dma))
row.names(akurasi_test.dma)<- c("SSE", "MSE", "MAPE")
colnames(akurasi_test.dma) <- c("Akurasi m = 4")
akurasi_test.dma
```

Perhitungan akurasi menggunakan data latih menghasilkan nilai MAPE yang kurang dari 10% sehingga nilai akurasi ini dapat dikategorikan sebagai sangat baik.

### DES
Nilai pemulusan pada periode ke-t didapat dari persamaan:

$$
\tilde{y}_T=\lambda y_t+(1-\lambda)\tilde{y}_{T-1}
$$

Nilai parameter $\lambda$ adalah nilai antara 0 dan 1.

Nilai pemulusan periode ke-t bertindak sebagai nilai ramalan pada periode ke-$(T+\tau)$.

$$
\tilde{y}_{T+\tau}(T)=\tilde{y}_T
$$

Metode pemulusan *Double Exponential Smoothing* (DES) digunakan untuk data yang memiliki pola tren. Metode DES adalah metode semacam SES, hanya saja dilakukan dua kali, yaitu pertama untuk tahapan 'level' dan kedua untuk tahapan 'tren'. Pemulusan menggunakan metode ini akan menghasilkan peramalan tidak konstan untuk periode berikutnya.

Pemulusan dengan metode DES kali ini akan menggunakan fungsi `HoltWinters()` . Jika sebelumnya nilai argumen `beta` dibuat `FALSE` , kali ini argumen tersebut akan diinisialisasi bersamaan dengan nilai `alpha` .

```{r}
#Lamda=0.2 dan gamma=0.2
des.1<- HoltWinters(train_ma.ts, gamma = FALSE, beta = 0.2, alpha = 0.2)
plot(des.1)

#ramalan
ramalandes1<- forecast(des.1, h=28)
ramalandes1

#Lamda=0.6 dan gamma=0.3
des.2<- HoltWinters(train_ma.ts, gamma = FALSE, beta = 0.3, alpha = 0.6)
plot(des.2)

#ramalan
ramalandes2<- forecast(des.2, h=28)
ramalandes2
```

Selanjutnya jika ingin membandingkan plot data latih dan data uji adalah sebagai berikut.

```{r}
#Visually evaluate the prediction
plot(data1.ts)
lines(des.1$fitted[,1], lty=2, col="blue")
lines(ramalandes1$mean, col="red")
```

Untuk mendapatkan nilai parameter optimum dari DES, argumen `alpha` dan `beta` dapat dibuat `NULL` seperti berikut.

```{r}
#Lamda dan gamma optimum
des.opt<- HoltWinters(train_ma.ts, gamma = FALSE)
des.opt
plot(des.opt)

#ramalan
ramalandesopt<- forecast(des.opt, h=28)
ramalandesopt
```

Selanjutnya akan dilakukan perhitungan akurasi pada data latih maupun data uji dengan ukuran akurasi SSE, MSE dan MAPE.

#### Akurasi Data Latih

```{r}
#Akurasi Data Training
ssedes.train1<-des.1$SSE
msedes.train1<-ssedes.train1/length(train_ma.ts)
sisaandes1<-ramalandes1$residuals
head(sisaandes1)

mapedes.train1 <- sum(abs(sisaandes1[3:length(train_ma.ts)]/train_ma.ts[3:length(train_ma.ts)])
                      *100)/length(train_ma.ts)

akurasides.1 <- matrix(c(ssedes.train1,msedes.train1,mapedes.train1))
row.names(akurasides.1)<- c("SSE", "MSE", "MAPE")
colnames(akurasides.1) <- c("Akurasi lamda=0.2 dan gamma=0.2")
akurasides.1

ssedes.train2<-des.2$SSE
msedes.train2<-ssedes.train2/length(train_ma.ts)
sisaandes2<-ramalandes2$residuals
head(sisaandes2)

mapedes.train2 <- sum(abs(sisaandes2[3:length(train_ma.ts)]/train_ma.ts[3:length(train_ma.ts)])
                      *100)/length(train_ma.ts)

akurasides.2 <- matrix(c(ssedes.train2,msedes.train2,mapedes.train2))
row.names(akurasides.2)<- c("SSE", "MSE", "MAPE")
colnames(akurasides.2) <- c("Akurasi lamda=0.6 dan gamma=0.3")
akurasides.2
```

Hasil akurasi dari data latih didapatkan skenario 2 dengan lamda=0.6 dan gamma=0.3 memiliki hasil yang lebih baik. Namun untuk kedua skenario dapat dikategorikan peramalan sangat baik berdasarkan nilai MAPE-nya.

#### Akurasi Data Uji

```{r}
#Akurasi Data Testing
selisihdes1<-ramalandes1$mean-testing_ma$Close
selisihdes1

SSEtestingdes1<-sum(selisihdes1^2)
MSEtestingdes1<-SSEtestingdes1/length(testing_ma$Close)
MAPEtestingdes1<-sum(abs(selisihdes1/testing_ma$Close)*100)/length(testing_ma$Close)

selisihdes2<-ramalandes2$mean-testing_ma$Close
selisihdes2

SSEtestingdes2<-sum(selisihdes2^2)
MSEtestingdes2<-SSEtestingdes2/length(testing_ma$Close)
MAPEtestingdes2<-sum(abs(selisihdes2/testing_ma$Close)*100)/length(testing_ma$Close)

selisihdesopt<-ramalandesopt$mean-testing_ma$Close
selisihdesopt

SSEtestingdesopt<-sum(selisihdesopt^2)
MSEtestingdesopt<-SSEtestingdesopt/length(testing_ma$Close)
MAPEtestingdesopt<-sum(abs(selisihdesopt/testing_ma$Close)*100)/length(testing_ma$Close)

akurasitestingdes <-
  matrix(c(SSEtestingdes1,MSEtestingdes1,MAPEtestingdes1,SSEtestingdes2,MSEtestingdes2,
           MAPEtestingdes2,SSEtestingdesopt,MSEtestingdesopt,MAPEtestingdesopt),
         nrow=3,ncol=3)
row.names(akurasitestingdes)<- c("SSE", "MSE", "MAPE")
colnames(akurasitestingdes) <- c("des ske1","des ske2","des opt")
akurasitestingdes
```


