---
title: "G1401211002 DIVA NISFU MUSTIKA"
output:
  html_document:
    theme: yeti
    toc: true
    toc_float: true
  word_document: default
  pdf_document: default
editor_options: 
  markdown: 
    wrap: 72
---

# Packages

```{r}
library(ggplot2)
library(tsibble)
library(tseries)
library(MASS)
library(forecast)
library(TSA)
library(TTR)
library(aTSA)
library(graphics)
library(readxl)
library(rio)
library(imputeTS)
```

# Data

```{r}
data <- import("https://raw.githubusercontent.com/divanm/mpdw/main/Data/DATA%20IDX%20COMPOSITE%20JKSE.csv")
head(data)
dim(data)
```

# Mengambil data close

```{r}
data <- as.numeric(data$Close)
data <- as.data.frame(data)
```

# Mengecek keberadaan missing value

```{r}
data[which(is.na(data$data)),]
```

# Menduga missing value

```{r}
data <- na_interpolation(data, option = "spline")
data[109,]
```

# Mengubah data menjadi data time series

```{r}
data.ts <- ts(data)
```

# Eksplorasi Data

## Plot Data Penuh

```{r}
plot.ts(data.ts, lty=1, xlab="waktu", ylab="IHSG yahoo finance", main="Plot Data IHSG YAHOO FINANCE")
```

Berdasarkan plot data deret waktu, terlihat bahwa data cenderung
memiliki trend yang naik. Berdasarkan pola data, pembagian data latih
dan data uji ditetapkan dengan proporsi 80%:20%.

## Pembagian Data

Data kemudian dibagi menjadi data latih dan data uji. Pembagian kali ini
dilakukan dengan proporsi / perbandingan, yaitu 80:20.

```{r}
data.train <- data$data[1:115]
train.ts <- ts(data.train)
data.test <- data$data[116:143]
test.ts <- ts(data.test)
```

## Plot Data Latih

```{r}
train.ts<-ts(data.train)
plot.ts(train.ts, lty=1, xlab="waktu", ylab="IHSG", main="Plot IHSG Train")
```

Berdasarkan plot data deret waktu pada data latih, terlihat bahwa data
cenderung memiliki trend yang naik dan cenderung tidak bergerak pada
nilai tengah tertentu. Hal ini mengindikasikan bahwa data tidak
stasioner dalam rataan.

## Plot Data Uji

```{r}
test.ts<-ts(data.test)
plot.ts(test.ts, lty=1, xlab="waktu", ylab="IHSG", main="Plot IHSG")
```

# Uji Stasioneritas Data

## Plot ACF

```{r}
acf(train.ts)
```

Berdasarkan plot ACF, terlihat bahwa plot ACF data menurun secara
perlahan (*tails of slowly*). Hal ini juga menjadi indikasi bahwa data
tidak stasioner dalam rataan

## Uji ADF

```{r}
tseries::adf.test(train.ts)
```

$H_0$ : Data tidak stasioner dalam rataan

$H_1$ : Data stasioner dalam rataan

Berdasarkan uji ADF tersebut, didapat *p-value* sebesar 0.3898 yang
lebih besar dari taraf nyata 5% sehingga tak tolak $H_0$ dan menandakan
bahwa data tidak stasioner dalam rataan. Hal ini sesuai dengan hasil
eksplorasi menggunakan plot time series dan plot ACF, sehingga
ketidakstasioneran model kedepannya harus ditangani

## Plot Box-Cox

```{r}
index <- seq(1:115)
bc = boxcox(train.ts~index, lambda = seq(-5,10,by=1))
#Nilai Rounded Lambda
lambda <- bc$x[which.max(bc$y)]
lambda
#SK
bc$x[bc$y > max(bc$y) - 1/2 * qchisq(.95,1)]
```

Plot Boxcox menunjukkan nilai *rounded value* ($\lambda$) optimum
sebesar **2.575758** dan pada selang kepercayaan 95% nilai memiliki
batas bawah **1.818182** dan batas atas **3.333333**. Selang tersebut
tidak memuat nilai satu sehingga dapat dikatakan bahwa data tidak
stasioner dalam ragam.

# Penanganan Ketidakstasioneran Data

```{r}
train.diff<-diff(train.ts,differences = 1) 
plot.ts(train.diff, lty=1, xlab="waktu", ylab="Data Difference 1 IHSG", main="Plot Difference IHSG")
```

Berdasarkan plot data deret waktu, terlihat bahwa data sudah stasioner
dalam rataan ditandai dengan data bergerak pada nilai tengah tertentu
(tidak terdapat trend ataupun musiman pada data)

## Plot ACF

```{r}
acf(train.diff)
```

Berdasarkan plot tersebut, terlihat bahwa plot ACF cuts off pada lag ke
2. Hal ini menandakan data sudah stasioner dalam rataan dan
ketidakstasioneran data telah berhasil tertangani.

## Uji ADF

```{r}
tseries::adf.test(train.diff)
```

$H_0$ : Data tidak stasioner dalam rataan

$H_1$ : Data stasioner dalam rataan

Berdasarkan uji ADF tersebut, didapat *p-value* sebesar 0.01 yang lebih
kecil dari taraf nyata 5% sehingga tolak $H_0$ atau data stasioner dalam
rataan. Hal ini sesuai dengan hasil eksplorasi menggunakan plot time
series dan plot ACF, sehingga dalam hal ini ketidakstasioneran data
sudah berhasil ditangani dan dapat dilanjutkan ke pemodelan

# Identifikasi Model

## Plot ACF

```{r}
acf(train.diff)
```

Berdasarkan plot tersebut, terlihat bahwa plot ACF cenderung *cuts off*
pada lag ke 2, sehingga jika plot PACF dianggap *tails of*, maka model
tentatifnya adalah ARIMA(0,1,2).

## Plot PACF

```{r}
pacf(train.diff)
```

Berdasarkan plot tersebut, terlihat bahwa plot PACF cenderung *cuts off*
pada lag ke 2, sehingga jika plot ACF dianggap *tails of*, maka model
tentatifnya adalah ARIMA(2,1,0).

Jika baik plot ACF maupun plot PACF keduanya dianggap tails of, maka
model yang terbentuk adalah ARIMA(2,1,2)

#### Plot EACF

```{r}
eacf(train.diff)
```

Identifikasi model menggunakan plot EACF dilakukan dengan melihat ujung
segitiga pada pola segitiga nol. Dalam hal ini model tentatif yang
terbentuk adalah ARIMA(1,1,2), ARIMA(2,1,1), ARIMA(3,1,1).

# Pendugaan Parameter Model Tentatif

## ARIMA(0,1,2)

```{r}
model1.da=Arima(train.diff, order=c(0,1,2),method="ML")
summary(model1.da) #AIC=1412.54
lmtest::coeftest(model1.da) #ma2 tidak signifikan
```

## ARIMA(2,1,0)

```{r}
model2.da=Arima(train.diff, order=c(2,1,0),method="ML")
summary(model2.da) #AIC=1445.9
lmtest::coeftest(model2.da) #seluruh parameter signifikan
```

## ARIMA(2,1,2)

```{r}
model3.da=Arima(train.diff, order=c(2,1,2),method="ML")
summary(model3.da) #AIC=1411.04
lmtest::coeftest(model3.da) #ar1 dan ma2 tidak signifikan
```

## ARIMA(1,1,2)

```{r}
model4.da=Arima(train.diff, order=c(1,1,2),method="ML")
summary(model4.da) #AIC=11412.85 
lmtest::coeftest(model4.da) #ar1 dan ma1 tidak signifikan
```

Berdasarkan pendugaan parameter di atas, nilai AIC terkecil dan juga
seluruhnya signifikan sehingga model yang dipilih adalah model
ARIMA(2,1,0).

# Analisis Sisaan

Model terbaik hasil identifikasi kemudian dicek asumsi sisaannya. Sisaan
model ARIMA harus memenuhi asumsi normalitas, kebebasan sisaan, dan
kehomogenan ragam. Diagnostik model dilakukan secara eksplorasi dan uji
formal.

## Eksplorasi Sisaan

```{r}
#Eksplorasi 
sisaan.da <- model2.da$residuals 
par(mfrow=c(1,1)) 
qqnorm(sisaan.da) 
qqline(sisaan.da, col = "blue", lwd = 2) 
plot(c(1:length(sisaan.da)),sisaan.da) 
acf(sisaan.da) 
pacf(sisaan.da) 
par(mfrow = c(1,1))
```

Berdasarkan plot kuantil-kuantil normal, secara eksplorasi ditunjukkan
sisaan menyebar normal ditandai dengan titik titik yang cenderung
mengikuti garis $45^{\circ}$. Kemudian dapat dilihat juga lebar pita
sisaan yang cenderung sama menandakan bahwa sisaan memiliki ragam yang
homogen. Plot ACF dan PACF sisaan ARIMA(2,1,0) juga signifikan pada 3
lag awal yang menandakan tidak saling bebas. Kondisi ini akan diuji
lebih lanjut dengan uji formal.

## Uji Formal

```{r}
#1) Sisaan Menyebar Normal 
ks.test(sisaan.da,"pnorm")  #tak tolak H0 > sisaan menyebar normal
```

Selain dengan eksplorasi, asumsi tersebut dapat diuji menggunakan uji
formal. Pada tahapan ini uji formal yang digunakan untuk normalitas
adalah uji Kolmogorov-Smirnov (KS). Hipotesis pada uji KS adalah sebagai
berikut.

$H_0$ : Sisaan menyebar normal

$H_1$ : Sisaan tidak menyebar normal

Berdasarkan uji KS tersebut, didapat *p-value* sebesar 2.2e-16 yang
kurang dari taraf nyata 5% sehingga tolak $H_0$ dan menandakan bahwa
sisaan tidak menyebar normal. Hal ini tidak sesuai dengan hasil
eksplorasi menggunakan plot kuantil-kuantil normal.

```{r}
#2) Sisaan saling bebas/tidak ada autokorelasi 
Box.test(sisaan.da, type = "Ljung")  #tak tolak H0 > sisaan saling bebas
```

Selanjutnya akan dilakukan uji formal untuk kebebasan sisaan menggunakan
uji Ljung-Box. Hipotesis yang digunakan adalah sebagai berikut.

$H_0$ : Sisaan saling bebas

$H_1$ : Sisaan tidak tidak saling bebas

Berdasarkan uji Ljung-Box tersebut, didapat *p-value* sebesar 0.1442
yang lebih besar dari taraf nyata 5% sehingga tak tolak $H_0$ dan
menandakan bahwa sisaan saling bebas.

```{r}
#3) Sisaan homogen 
Box.test((sisaan.da)^2, type = "Ljung")  #tak tolak H0 > sisaan homogen
```

Hipotesis yang digunakan untuk uji kehomogenan ragam adalah sebagai
berikut.

$H_0$ : Ragam sisaan homogen

$H_1$ : Ragam sisaan tidak homogen

Berdasarkan uji Ljung-Box terhadap sisaan kuadrat tersebut, didapat
*p-value* sebesar 0.01034 yang lebih kecil dari taraf nyata 5% sehingga
tolak $H_0$ dan menandakan bahwa ragam sisaan heterogen.

```{r}
#4) Nilai tengah sisaan sama dengan nol 
t.test(sisaan.da, mu = 0, conf.level = 0.95)  #tak tolak h0 > nilai tengah sisaan sama dengan 0
```

Terakhir, dengan uji-t, akan dicek apakah nilai tengah sisaan sama
dengan nol. Hipotesis yang diujikan sebagai berikut.

$H_0$ : nilai tengah sisaan sama dengan 0

$H_1$ : nilai tengah sisaan tidak sama dengan 0

Berdasarkan uji-ttersebut, didapat *p-value* sebesar0.9477 yang lebih
besar dari taraf nyata 5% sehingga tak tolak $H_0$ dan menandakan bahwa
nilai tengah sisaan sama dengan nol.

# Overfitting

Tahapan selanjutnya adalah *overfitting* dilakukan dengan menaikkan orde
AR(p) dan MA(q) dari model ARIMA(2,1,0) untuk melihat apakah terdapat
model lain yang lebih baik dari model saat ini. Kandidat model
*overfitting* adalah ARIMA(3,1,0) dan ARIMA(2,1,1).

## Model ARIMA(3,1,0)

```{r}
model.overfit1=Arima(train.diff, order=c(3,1,0),method="ML")
summary(model.overfit1) #1433.78
lmtest::coeftest(model.overfit1) #semua parameter signifikan
```

## Model ARIMA(2,1,1)

```{r}
model.overfit2=Arima(train.diff, order=c(2,1,1),method="ML")
summary(model.overfit2) #1409.25
lmtest::coeftest(model.overfit2) #ar1 tidak signifikan
```

model yang dipilih adalah model awal, yaitu ARIMA(3,1,0) karena memiliki
AIC lebih kecil dari ARIMA(2,1,0) dan semua parameter signifikan.

Oleh karena itu, dilakukan lagi Analisis sisaan untuk ARIMA(3,1,0)

# Analisis Sisaan

Model terbaik hasil identifikasi kemudian dicek asumsi sisaannya. Sisaan
model ARIMA harus memenuhi asumsi normalitas, kebebasan sisaan, dan
kehomogenan ragam. Diagnostik model dilakukan secara eksplorasi dan uji
formal.

## Eksplorasi Sisaan

```{r}
#Eksplorasi 
sisaan.da1 <- model.overfit1$residuals 
par(mfrow=c(1,1)) 
qqnorm(sisaan.da1) 
qqline(sisaan.da1, col = "blue", lwd = 2) 
plot(c(1:length(sisaan.da1)),sisaan.da1) 
acf(sisaan.da1) 
pacf(sisaan.da1) 
par(mfrow = c(1,1))
```

Berdasarkan plot kuantil-kuantil normal, secara eksplorasi ditunjukkan
sisaan menyebar normal mengikuti garis $45^{\circ}$. Kemudian dapat
dilihat juga lebar pita sisaan yang cenderung sama menandakan bahwa
sisaan memiliki ragam yang homogen. Akan tetapi, plot ACF dan PACF
sisaan ARIMA(3,1,0) signifikan pada lag ke-4 sehingga sisaan tidak
saling bebas. Kondisi ini akan diuji lebih lanjut dengan uji formal.

## Uji Formal

```{r}
#1) Sisaan Menyebar Normal 
ks.test(sisaan.da1,"pnorm")  #tak tolak H0 > sisaan menyebar normal
```

Selain dengan eksplorasi, asumsi tersebut dapat diuji menggunakan uji
formal. Pada tahapan ini uji formal yang digunakan untuk normalitas
adalah uji Kolmogorov-Smirnov (KS). Hipotesis pada uji KS adalah sebagai
berikut.

$H_0$ : Sisaan menyebar normal

$H_1$ : Sisaan tidak menyebar normal

Berdasarkan uji KS tersebut, didapat *p-value* sebesar 2.2e-16 yang
lebih kecil dari taraf nyata 5% sehingga tolak $H_0$ dan menandakan
bahwa sisaan tidak menyebar normal. Hal ini sesuai dengan hasil
eksplorasi menggunakan plot kuantil-kuantil normal.

```{r}
#2) Sisaan saling bebas/tidak ada autokorelasi
Box.test(sisaan.da1, type = "Ljung") 
#tak tolak H0 > sisaan saling bebas
```

Selanjutnya akan dilakukan uji formal untuk kebebasan sisaan menggunakan
uji Ljung-Box. Hipotesis yang digunakan adalah sebagai berikut.

$H_0$ : Sisaan saling bebas

$H_1$ : Sisaan tidak tidak saling bebas

Berdasarkan uji Ljung-Box tersebut, didapat *p-value* sebesar 0.3016
yang lebih besar dari taraf nyata 5% sehingga tak tolak $H_0$ dan
menandakan bahwa sisaan saling bebas.

```{r}
#3) Sisaan homogen
Box.test((sisaan.da1)^2, type = "Ljung") 
#tak tolak H0 > sisaan homogen
```

Hipotesis yang digunakan untuk uji kehomogenan ragam adalah sebagai
berikut.

$H_0$ : Ragam sisaan homogen

$H_1$ : Ragam sisaan tidak homogen

Berdasarkan uji Ljung-Box terhadap sisaan kuadrat tersebut, didapat
*p-value* sebesar 0.2373yang lebih besar dari taraf nyata 5% sehingga
tak tolak $H_0$ dan menandakan bahwa ragam sisaan homogen.

```{r}
#4) Nilai tengah sisaan sama dengan nol
t.test(sisaan.da1, mu = 0, conf.level = 0.95) 
#tak tolak h0 > nilai tengah sisaan sama dengan 0
```

Terakhir, dengan uji-t, akan dicek apakah nilai tengah sisaan sama
dengan nol. Hipotesis yang diujikan sebagai berikut.

$H_0$ : nilai tengah sisaan sama dengan 0

$H_1$ : nilai tengah sisaan tidak sama dengan 0

Berdasarkan uji-ttersebut, didapat *p-value* sebesar 0.9727yang lebih
besar dari taraf nyata 5% sehingga tak tolak $H_0$ dan menandakan bahwa
nilai tengah sisaan sama dengan nol.

# Peramalan

Peramalan dilakukan menggunakan fungsi `forecast()` . Contoh peramalan
berikut ini dilakukan untuk 31 hari ke depan.

```{r}
#---FORECAST---#
ramalan.da <- forecast::forecast(model.overfit1, h = 31) 
ramalan.da
data.ramalan.da <- ramalan.da$mean
plot(ramalan.da)
```

Berdasarkan hasil plot ramalan di atas, dapat dilihat bahwa ramalan
ARIMA(3,1,0) cenderung stabil hingga akhir periode. Selanjutnya, dapat
dicari nilai akurasi antara hasil ramalan dengan data uji sebagai
berikut.

```{r}
pt_1 <- train.ts[115] #nilai akhir data latih
hasil.forc.Diff <- data.ramalan.da
hasil <- diffinv(hasil.forc.Diff, differences = 1) + pt_1
hasil
#has.1 sama hasilnya dengan: cumsum(c(pt_1,hasil.forc.Diff))
ts.plot(train.ts,hasil)
```

```{r}
perbandingan.da<-matrix(data=c(head(test.ts, n=28), hasil[-1]),
                     nrow = 28, ncol = 2)
colnames(perbandingan.da)<-c("Aktual","Hasil Forecast")
perbandingan.da
accuracy(ts(hasil[-1]), head(test.ts, n=28))
```

Dari hasil diperoleh nilai MAPE 7.288398 sangat baik untuk menggambarkan
model deret waktu
